最高法院民事判決　　　　　　　　　　　　　　　八十七年度台上字第一九五七號
　　上　訴　人　駱桂山
　　被 上訴 人　黃慧雯
右當事人間請求給付買賣價金等事件，上訴人對於中華民國八十六年十二月三日台灣
高等法院第二審判決（八十六年度上字第六九一號），提起上訴，本院判決如左：
    主  文
上訴駁回。
第三審訴訟費用由上訴人負擔。
    理  由
本件被上訴人主張：伊於民國八十三年三月二十一日將設於台北市○○○路○段一四
一巷九之一號鴻錩影印行之營業權及設備並營業處所租賃權，以新台幣（下同）八十
萬元出售與上訴人。上訴人除於訂約時交付二十萬元外，餘款六十萬元約定於點交之
日付清；嗣伊於八十三年四月二十一日點交鴻錩影印行與上訴人，上訴人僅再給付五
萬元，其餘五十五萬元則拒絕給付。又鴻錩影印行營業處所係伊向訴外人王蕭玉蘭承
租，兩造曾與王蕭玉蘭協議由上訴人繼續承租，伊對王蕭玉蘭之押金債權十五萬元移
轉與上訴人，上訴人則同意另支付伊十五萬元，合計上訴人尚應支付伊七十萬元。伊
已於八十四年九月十一日依另案台灣高等法院八十三年度上字第一七五二號確定判決
意旨，以台北十三支局第五七六號存證信函及掛號包裹將營利事業登記證、統一發票
購買證、機器設備之統一發票寄交上訴人，上訴人應依約付清價款等情，爰求為命上
訴人給付伊七十萬元及加計法定遲延利息之判決。
上訴人則以：伊僅收受被上訴人寄交之存證信函及空白發票二本，並未收到營利事業
登記證、統一發票購買證及統一發票，被上訴人仍未依約履行，伊無付款之義務；且
所謂統一發票，係被上訴人出售機器設備予伊之發票，而非被上訴人取得該機器之原
始發票，被上訴人以不實之發票混充，尤難謂合於雙方約定；因被上訴人未給予發票
，伊無法營業，且受稅捐機關裁罰，被上訴人不得請求給付價金；如被上訴人依約履
行，伊願給付五十五萬元，押金十五萬元應予扣除等語，資為抗辯。
原審依審理之結果，以﹕被上訴人主張其於八十三年三月二十一日將其開設之鴻錩影
印行之營業權及設備並營業處所租賃權，以八十萬元出售與上訴人，上訴人除於訂約
時交付二十萬元，八十三年四月二十一日再給付五萬元外，餘款五十五萬元及上訴人
同意支付之押金十五萬元，迄未給付。被上訴人前另案起訴請求上訴人給付價款七十
萬元，經台灣高等法院以八十三年度上字第一七五二號判決，認被上訴人尚未交付營
利事業登記證、統一發票購買證及機器設備之統一發票為由，判決被上訴人敗訴確定
等情，有該判決書在卷可稽（一審卷第二一至二八頁），上訴人對其受讓該商號未付
清價款及被上訴人受有前述敗訴判決之事實亦自認無訛，堪信被上訴人上開主張為真
實。兩造就前開商號之頂讓，曾於八十三年四月廿一日另立有轉讓契約補充書（原審
卷第五○頁），依該補充書記載，上訴人於被上訴人交付營利事業登記證、統一發票
購買證、機器發票後，始交付尾款及房租押金。而被上訴人主張其已於八十四年九月
十一日，以第五七六號存證信函附寄營利事業登記證、發票，另以第七二六三五號掛
號包裹郵寄統一發票購買證及空白發票二本等情，有其提出之存證信函、函件收據、
及收件回執為證（一審卷第四○、六二、六三頁），上訴人雖抗辯存證信函未有附件
，包裹內僅有空白發票二本云云。惟查被上訴人寄發之存證信函，其附件有營利事業
登記證、三聯式統一發票六紙，此經台灣北區郵政管理局函復在卷，並有該局檢送留
存於郵局之存證信函及其附件影本可證（一審卷第七二至七七頁），可見就該存證信
函被上訴人確附有其他證件。本件雖無從由郵局存查之資料判斷被上訴人寄送者究為
正本或影本，惟依被上訴人提出郵寄存證信函之收據記載，其重量為四十三公克（一
審卷第六三頁），原審法院函請原寄件郵局即公館郵局將該存證信函連同營業登記證
、發票六份，裝入上訴人所稱其收受存證信函之掛號信封（一審卷第一○三頁），分
別以正本及郵局留存之影本秤重，該局依此方式秤重結果，指正本重量為三十九公克
，影本重量為三十四公克，有其復函在卷可稽（原審卷第一一三頁），該局秤重所得
，雖均較被上訴人提出之收據所載重量略輕，然已足證明影本之重量輕於正本；被上
訴人於該存證信函既附有營利事業登記證、統一發票等件，所寄郵件又略重於正本重
量，可見被上訴人指其係寄交正本予上訴人，尚非全無所憑。上訴人雖稱存證信函附
件每件廿五元，被上訴人係將統一發票六張影印成為二張，加上營利事業登記證影本
乙張，其郵資恰為該存證信函所載之七十五元，可見被上訴人係郵寄影本云云，惟依
上述郵局留存之附件所示，該附件除有營利事業登記證乙張外，統一發票部分係以二
張影印成乙份，六張計三份，合計其附件有四張，與存證信函所載之「加具副本三份
，存證費七十五元」，已有未合，顯無從以該郵資數額推論被上訴人寄交之證件究為
影本或正本。被上訴人主張其於同日另以第七二六三五號掛號郵件寄送發票購買證乙
件、空白發票二本，上訴人雖爭執該郵件內僅有空白發票二本，並指其於第一審以空
白發票二本秤重，其重量即達二百十六公克，如連同統一發票購買證、營業事業登記
證、統一發票六張秤重，則達二百五十四公克，與被上訴人提出之收據記載其郵件重
量二百二十公克相較，足證被上訴人提出之收據所示載重近於空白發票二本之重量云
云。惟原審法院將兩造所不爭之統一發票購買證乙份連同空白發票二本，請原寄件郵
局裝入上訴人所指之信封內（原審卷第一○五頁），予以秤重，其重量為二百公克（
原審卷第一一三頁），其重量尚輕於上訴人所指僅空白發票二本之重量；且該二百公
克如再扣除購買證之重量，其結果將較二百公克為輕，是上訴人指依其於原審所秤該
第七二六三五號掛號郵件重量，即可證明被上訴人僅寄送空白發票二本云云，應無可
採。本件被上訴人係因前次訴請上訴人給付價金，法院認其未交付上述證件而受敗訴
判決，被上訴人事後既係依該判決意旨，擬於踐行交付證件之義務後，請求上訴人給
付尾款，衡情實無僅交付影本，徒讓上訴人再指摘其未依約履行之理；何況，兩造承
認鴻錩影印行已變更負責人為上訴人名義（一審卷第四一頁），統一發票購買證之印
鑑，亦於八十三年五月二日為變更登記，有印鑑卡在卷可稽（一審卷第五十二頁），
系爭證件對被上訴人而言，已無用處，被上訴人亦無保留之必要；依上開事證，堪認
被上訴人主張其已寄交上述證件正本予上訴人，非屬子虛。又被上訴人於第一審八十
五年十一月五日言詞辯論時雖陳稱「我當時寄存證信函本來要包括發票、購買證、營
利事業登記證一起寄。郵局說存證信函要用信封，文件要用包裹，所以分開文件另用
第七二六三五號掛號包裹寄。但是分開寄，不能證明包裹之文件就是存證信函附件，
所以郵局在文件影本上蓋郵戳來證明」，其於原審稱營利事業登記證、發票係與存證
信函同寄云云，前後所稱固非一致。惟依郵局存查之資料及該郵件之重量（四十三公
克）顯示，被上訴人於寄送存證信函時確有附件，而非僅寄存證信函，且證人即郵局
承辦人吳淑美亦證稱「要寄存證信函如果有附件，要一式三份即寄件人、郵局留存及
寄與收件人各一份都要一樣，由郵局蓋戳記。如果是用存證信函附件寄出，一定是用
同一掛號號碼，如用另一個掛號號碼郵寄，附件內容，郵局不去證明」（一審卷第六
六頁反面），可見被上訴人所稱郵局為要證明另一包裹之文件即為存證信函附件，而
於文件影本上蓋郵戳等情，與郵局作業方式亦不符合，被上訴人於第一審之陳述顯有
錯誤；參以被上訴人表示因當時附件甚多，郵局建議其分開寄，證人吳淑美對此亦表
示「這種情形是會有，……如果要跟存證信函一起寄，每張都要蓋戳，且每張存證費
廿五元，所以有時候就會另外交寄」（一審卷第六七頁），益證被上訴人係因對郵局
人員之說明及分寄方式未有正確理解，致有前開錯誤之陳述，佐以前述郵局存查之文
件及該收據所載郵件重量，應以被上訴人於原審所陳為可採，上訴人以被上訴人前後
所述不一，否認被上訴人交付證件之事實，即無可取。另該營利事業登記證予以折疊
後，即可裝入上訴人所指之掛號信封，上訴人以營利事業登記證無法以該信封郵寄為
由，抗辯被上訴人未郵寄該證件，亦非可採。被上訴人主張其已將上述營利事業登記
證、統一發票購買證各乙件、空白之統一發票二本及發票六份寄交上訴人，應屬可信
。兩造訂立之轉讓契約補充書係記載被上訴人應將機器發票交付上訴人，稅捐百分之
五由上訴人負擔；兩造既約定百分之五稅捐由何人負擔，可見該補充書所指，係被上
訴人出售機器設備予上訴人，應給予被上訴人名義開立之發票。被上訴人寄交其購入
機器之原始憑證，固與約定不符；惟鴻錩影印行之商號負責人早已變更為上訴人，發
票購買證上之印鑑亦於八十三年五月二日更異為上訴人名義（一審卷四一、五二頁）
，上訴人並承認其自八十三年三月起領取四月份之發票使用（原審卷第四八頁），可
見自斯時起，被上訴人已無從再就轉讓機器乙事，以該商號負責人之名義開立發票予
上訴人。而出賣人開立發票予買受人，乃係基於稅法之規定，與買受人價金之給付原
無對價關係，本件上訴人既本於買賣關係取得該商號經營權及生財器具，被上訴人復
無從補開發票，上訴人自不得再以被上訴人應先交付發票為由，拒絕給付價金；至於
被上訴人違反是項義務，如造成上訴人損害，僅係上訴人得否另請求被上訴人賠償損
害之問題，且上訴人謂其受有不能營業之損害，亦未有證據證明，上訴人尚不得以其
受有損害為由拒付價款。上訴人雖又爭執其應給付之尾款為五十五萬元，押金十五萬
元應予扣除云云，然兩造訂立之轉讓契約補充書，已載明俟被上訴人履行各項給付後
，上訴人應交付尾款及房租押金，上訴人稱應扣除房屋押金，自屬無據。從而，被上
訴人本於買賣契約及前述補充書之約定，請求上訴人給付七十萬元及法定遲延利息，
乃屬正當，應予准許。爰將第一審所為被上訴人敗訴之判決廢棄，改判如其聲明，經
核於法並無違背。
按營業人銷售貨物或勞務，應以發貨時為限開立統一發票交付買受人，營業稅法第三
十二條第一項及營業人開立銷售憑證時限表定有明文。又獨資組織之營利事業轉讓或
變更負責人時，原負責人將其存貨及固定資產移轉與新組織或新負責人者，應視為銷
售貨物，依法課徵營業稅。亦有財政部七十五年十月三十日台財稅字第七五七六一六
七號函可資參照。本件被上訴人既於八十三年四月間，將獨資經營之鴻錩影印行包括
營業權、設備、租賃權等讓與上訴人，並辦妥商號負責人變更登記，統一發票購買證
亦於同年五月二日更異為上訴人名義（一審卷四一、四五、五二頁）。被上訴人又未
於八十三年四月間商號變更負責人為上訴人名義時，依規定開立統一發票交付上訴人
（被上訴人因而涉及逃漏營業稅，被處罰鍰二十六萬六千六百元，及核定補徵營業稅
三萬八千零九十五元。詳見一審卷四五頁台北市稅捐稽徵處復查決定書），而被上訴
人自八十三年四月間該商號負責人名義變更後，實際已非商號負責人，依上開法令規
定，被上訴人已無從以該商號負責人之名義開立統一發票與買受人即上訴人。原審就
此部分理由說明雖略有不足，惟不影響本件判決之結果。至上訴理由所指第一審法院
八十六年一月二十一日言詞辯論筆錄所載：被上訴人陳述其可以開發票給上訴人云云
（一審卷八六頁反面最後一行），依其前後陳述對照觀之，被上訴人當時所謂之發票
，乃指其最初購買機器時所取得之發票，而非指被上訴人轉讓商號時應開立之發票。
上訴論旨，就原審取捨證據、認定事實及解釋契約之職權行使，暨上開說明不足部分
，指摘原判決不當，求予廢棄，非有理由。
據上論結，本件上訴為無理由，依民事訴訟法第四百八十一條、第四百四十九條第一
項、第七十八條，判決如主文。
中      華      民      國    八十七    年      八      月    二十一    日
                              最高法院民事第二庭
                                  審判長法官  曾  桂  香
                                        法官  劉  延  村
                                        法官  徐  璧  湖
                                        法官  劉  福  聲
                                        法官  黃  秀  得
      右正本證明與原本無異
                                              書  記  官
中      華      民      國    八十七    年      九      月       三     日
